臺北高等行政法院判決　　　　　　　　　　　　　　八十九年度訴字第二九○一號
　　　　　　　　　　　　　　　.
　　原　　　告　甲○○　男四十.
　　被　　　告　經濟部智慧財產局
　　代　表　人　陳明邦（局長）
　　訴訟代理人　丙○○
　　參　加　人　乙○○
　　訴訟代理人　桂齊恆律師
右當事人間因新型專利異議事件，原告不服經濟部中華民國八十九年十月四日（八九
）訴字第八九○八八八二二號訴願決定，提起行政訴訟，並經參加人聲請獨立參加被
告訴訟。本院判決如左：
　　主  文
原告之訴駁回。
訴訟費用由原告負擔。
　　事  實
一事實概要：緣參加人前於民國（以下同）八十七年九月三日以「汽車窗簾結構改良
  」向被告（八十八年一月二十六日改制前為經濟部中央標準局）申請新型專利，經
  被告編為第00000000號審查，准予專利，並公告於八十八年六月一日之中
  華民國專利公報編號第三六○一五二號（以下稱系爭案）。公告期間，原告於八十
  八年八月二日提出其於八十六年一月十四日申請，同年七月二十一日審定公告之第
  00000000號「汽車窗簾軌道改良」專利案（以下稱引證一）、其於八十二
  年四月二十七日申請登記之「汽車遮陽窗簾設計圖」圖形著作物（以下稱引證二）
  、其於八十六年九月六日申請八十八年四月一日審定公告之第00000000號
  「汽車窗簾結構改良」專利案（以下稱引證三），以系爭專利有違專利法第九十八
  條第一項第一款、第二款、第二項及第一百零五條準用第二十七條之規定，對之提
  起異議。案經被告審查結果，以八十九年四月十八日以（八九）智專三(三)○五○四
  一字第○八九八九○○○六○八號專利異議審定書為「異議不成立」之處分。原告
  不服，向經濟部提起訴願，該部以八十九年十月四日（八九）訴字第八九○八八八
  二二號決定駁回，遂提起本件行政訴訟，並經參加人聲請獨立參加被告訴訟。
二兩造聲明：
　(一)原告聲明求為判決：
　　1.訴願決定及原處分均撤銷。
    2.訴訟費用由被告負擔。
　(二)被告聲明求為判決：如主文所示。
　(三)參加人聲明求為判決：如主文所示。
三兩造之爭點：
  系爭專利是否有違專利法第九十八條第一項第一款、第二款、第二項及第一百零五
  條準用第二十七條之規定，而應不予專利？
　(一)原告主張之理由：
  　1.系爭案與引證一、二均屬工字軌道，且利用雙面膠黏貼固定在汽車車窗上、下
      緣邊處；穿掣塊與直型扣件、滑塊及直型扣件均設有ㄇ型滑槽，可套入於滑軌
      軌道上，而帽蓋與擋塊及側塞均於內挖設有工字型槽，罩套在軌道側端，防止
      各物件滑推軌道之構件，均為相同。
    2.原處分認「系爭案穿掣塊係為封閉，而引證一、二之勾部結構不完全封閉」
      乙節。惟查：
      (1)系爭案於說明書、申請專利範圍中均未界定該穿掣塊之定位槽為封閉狀，系
        爭案穿掣塊之定位槽為封閉狀，純屬被告於原處分中所提出。
      (2)系爭案說明書係於習知技藝第三頁倒數第七行起說明，穿掣塊82另端設有一
        封閉狀之環圈部823，環圈部823供簾布83之勾環831勾掛，其功效與系爭案
        穿掣塊之定位槽相同，均為不容易使簾布於鬆弛後由穿掣塊上脫出，並非系
        爭案所訴求之特徵結構，難謂「具有增進功效」（參照附圖一之比較圖）。
        原告為證明穿掣塊為封閉狀之結構為早已揭露，於訴願時提出有附件二、三
        案，按附件二公告第二八一九五六號「汽車窗簾軌道之結構改良」專利案之
        習知技藝第二圖，已說明穿掣塊之定位槽為封閉狀之環圈部，且該習知技藝
        第二圖係為系爭案所引用之習知技藝（參照附圖二比較圖）；附件三公告第
        一一四八四○號「汽車用窗簾軌道」專利案之習知技藝第四圖之環圈部，亦
        與訴願附件二習知技藝第二圖之環圈部相同具有穿掣塊之定位槽為封閉狀（
        參照附圖三之比較圖）。因此，訴願附件二、三純屬證明系爭案習知技藝之
        補充證據，絕非新證據、新理由。
    3.原處分及訴願決定均認同系爭案仍具有與昔用結構之工字形軌道並具背膠、穿
      掣塊及其形框槽、帽蓋等相同構件，且穿掣塊之定位槽亦與習用背景之穿掣塊
      之「頸部」相同結構，系爭案申請專利範圍不符專利法第一百零五條準用第二
      十二條第四項之規定，應修正申請專利範圍，將其申請主要簾布上之定位帶、
      定位之穿孔供穿掣塊穿入定位之相關構件界定於特徵之後，故請　鈞院依職權
      命被告並通知參加人修正申請專利範圍部分，不應又將其昔用結構汽車窗簾之
      軌道、背膠、形框槽、帽蓋及穿掣塊之定位槽等構件再次擬為特徵，請判決如
      訴之聲明。
    4.證據：請求將系爭案另行送鑑定。
  (二)被告主張之理由：
    1.經查系爭案僅具單一項申請範圍，即第一項本身為獨立項且無附屬項，而記載
      於獨立項中之構成之必要技術內容、特點均為不可或缺之要件，換言之不能將
      構成必要技術內容之一部分內容宣示為其專利範圍，即如果獨立項之構成必要
      技術內容為 (a)＋ (b)＋ (c)，則不能主張僅以 (a)＋ (b)為其專利範圍，否
      則其屬範圍之擴大；故系爭案雖於申請專利範圍特徵中包含軌道、背膠、框槽
      、帽蓋、穿掣孔之定位槽、定位帶、穿孔及穿入構件，其實質等同於將部分構
      件置於特徵外，且保持所有構件及其連結關係不變；另查系爭案除各構件組成
      外，仍具有彼此連結關係，可有別於習用如引證各案技術。
    2.經查，原處分理由(二)係記載：「‧‧‧系爭案之穿掣塊與簾布之定位關係，較
      不易使簾布於鬆弛後由穿掣塊上脫出，但引證一、二之勾部結構因其形狀不完
      全封閉，故容易造成滑塊於移動至車窗一側之簾布鬆弛位置時，簾布與勾部間
      脫離，‧‧‧」，並無原告所提「系爭案穿掣塊之『定位槽未於說明書及申請
      專利範圍中提及為封閉狀』，其乃為被告機關所提出定位槽封閉」一事。
    3.原告雖主張「系爭案說明書習知技藝（參照證據一）第三頁倒數第七行起就已
      說明穿掣塊82另設有一環圈部823（亦為封閉狀），環圈部823供簾布83之勾環
      831 勾掛，其功效亦與系爭案穿掣塊之定位槽相同，均為不容易使簾布於鬆弛
      後由穿掣塊上脫出」云云。然查，引證一之簾布須藉由勾環與穿掣塊之環圈部
      才能定位，然系爭案之簾布則可逕與穿掣塊連結，因此兩者之形狀、構造及結
      合方式完全不同，故尚難證明系爭案不具進步性。至於原告於訴願提出之證據
      二（公告第二八一九五六號）及證據三（公告第一一四八四○號）均未於異議
      程序中提出，且與引證一、二及三不具關聯性乃屬新證據或新理由，既未經審
      查，自非本件應予審究之範疇。
　  4.又查，因引證三公告日期晚於系爭案申請日，非屬系爭案申請前已揭露之既有
      技術，自不得作為系爭案不具進步性之論據。另依專利法第一百零五條準用第
      二十二條第四項「申請專利範圍，應具體指明申請專利範圍之標的、技術內容
      及特點」作具體的規定，由此可知申請專利新型之技術內容上解決問題點所採
      的手段及手段間之結合關係、作用關係亦內含於「構成及其實施之必要技術內
　　　容、特點」。由具體實施例表現，對各該技術領域而言，例如機械、電路裝置
      ，解決問題點所採的手段而成的構成，有構件、元件。至於該等手段間之結合
      、作用關係，則指實施該等構成之構件間之位置、安裝狀態等或構成電路之各
      元件間之連接、作用關係使達成其應具有的功效（功能）。又記載於獨立項中
      之「構成之必要技術內容、特點」，乃為新型之不可或缺之要件，因此新型獲
      准專利後，專利權人不得將獨立項所載事項之一部分，更正為非新型構成之必
      要技術內容、特點的事項。例如獲准專利之新型，其獨立項所載新型構成之必
      要技術內容、特點為ａ、ｂ、ｃ及ｄ，專利權人就不能主張其中之ｄ非為其新
      型構成之必要技術內容、特點。換言之，專利權人不能將構成之必要技術內容
      、特點更正為僅是ａ、ｂ、ｃ三者。因為如准專利權人如此更正，將擴大申請
      專利範圍。故系爭案並無修正其申請專利範圍之必要，且不同意將系爭案另行
      送鑑定。綜上所述，原處分並無違法，請駁回原告之訴。
  (三)參加人主張之理由：
    1.系爭案為單項式撰寫的申請專利範圍，記載於獨立項中的構成必要技術內容、
      特點為不可或缺的要件，系爭案雖於申請專利範圍特徵中包含軌道、背膠、框
      槽、帽蓋、穿掣孔之定位槽、定位帶、穿孔及穿入構件，實質相同於將部分構
      件置於特徵之外，且保持所有構件及其連結關係不變，故系爭案有別於引證各
      案的習用技術。
    2.系爭案與引證一、二案的差異處在於：系爭案穿掣塊框槽11端設有一定位槽
      112，供與簾布20定位，引證一、二案的滑塊另側形成一具間隙的掛勾，供與
      簾布定位。系爭案與引證一、二案皆屬工字軌道，系爭案之穿掣塊11已與簾布
      20之定位關係，系爭案所能達成的創作目的及功效在於：可藉簾布20帶動穿掣
      塊11於軌道10上做收摺或展開動作，具有易安裝、拆卸、易生產及不易使簾布
      20於鬆弛後由穿掣塊11上脫出的優點（其中的定位槽112一端為封閉，另端具
      開口狀，於圖式第一至三圖中即已有繪出，並非為被告所提出）﹔反觀，於引
      證一、二中之勾部因形狀不完全封閉，容易造成滑塊移動至車窗一側簾布鬆弛
      位置時，簾布與勾部之間容易發生相互脫離的缺點，且引證一、二所能造成的
      創作目的及功效在於：淡、深色窗簾布可因應天氣變化拉啟，提升遮陽功效，
      故系爭案不但於創作目的上與引證一、二的創作目的完全不同，系爭案與引證
      一、二於可以達成的功效上，系爭案亦具有明顯的「進步性」。
    3.引證三之公告日期晚於系爭案之申請日，不可對系爭案主張不具「進步性」，
      引證三與引證一、二之差別在於側型扣件，可適於當軌道作九十度直接黏固於
      擋風玻璃使用，其與系爭案的異同點除了九十度特徵外餘如前述，引證三不具
      系爭案之穿掣塊定位槽112等結構特徵，其結構形狀亦與系爭案不同，難謂系
      爭案不具「新穎性」。經由附表比對系爭案與引證一、二、三於構造上之不同
      處，可知系爭案並未違專利法規定之運用申請前既有之技術或知識，而為熟習
      該項技術者所能輕易完成且未能增進功效，於申請專利範圍的結構特徵上確實
      具有「新穎性」，請判決如參加之聲明。
　　理  由
一程序方面：
  按行政法院認為撤銷訴訟之結果，第三人之權利或法律上利益將受損害者，得因該
  第三人之聲請，裁定允許其參加，行政訴訟法第四十二條第一項定有明文。本件參
  加人之訴訟代理人除於本院九十年十月八日準備程序中言詞聲請獨立參加被告之訴
  訟外，另於同年十二月二十七日具狀聲請，經核並無不合，應准許之，合先敘明。
二實體方面：
  (一)按凡對物品之形狀、構造或裝置之創作或改良，而可供產業上利用者，得依專利
    法第九十七條暨第九十八條第一項規定申請取得新型專利。而對於公告中之新型
    ，任何人認有違反專利法第九十八第一項第一款、第二款、第二項及第一百零五
    條準用第二十七條規定，提起異議者，依同法第一百零二條規定，得自公告之日
    起三個月內，備具異議書，附具證明文件，向專利專責機關提起之。從而，系爭
    案有無違反專利法情事而應不予專利，依法應由異議人即原告附具證據證明之，
    倘其證據不足以證明系爭案有違專利法之規定者，自應為異議不成立之處分。
  (二)本件參加人前於八十七年九月三日以「汽車窗簾結構改良」向被告申請新型專利
    ，經被告編為第00000000號審查，准予專利，並公告於八十八年六月一
    日之中華民國專利公報編號第三六○一五二號。公告期間，原告於八十八年八月
    二日提出引證一、二、三，以系爭專利有違專利法第九十八條第一項第一款、第
    二款、第二項及第一百零五條準用第二十七條之規定，對之提起異議。案經被告
    審查結果，以「(一)系爭案『汽車窗簾結構改良』申請日期為八十七年九月三日，
    其特徵在於軌道是由一平板、延伸板及卡掣板所構成，軌道外形呈一工字型設計
    ，平板外側可黏設雙面膠，穿掣塊上端中央處設有一圓弧狀往內凹陷之框槽，框
    槽底端設一定位槽，可與窗簾之定位帶相對應，穿掣塊之框槽可套入於軌道之卡
    掣板上。(二)異議引證一為八十六年七月二十一日審定公告之『汽車窗簾軌道改良
    』專利案，其特徵在於雙層軌道呈併排或長短距離，使依附之淡深色窗簾布隨天
    氣之不同而拉啟。異議引證二為八十二年四月二十七日申請登記之『汽車遮陽窗
    簾設計圖」著作物，其揭示如引證一之單軌設計之固定滑軌、滑塊及擋塊等結構
    。系爭案與引證一、二之相同點在於皆屬工字形軌道並具背膠，滑塊（或穿掣塊
    ）之一側皆設有ㄇ形滑槽，皆具有擋塊（或帽蓋）以套固在軌道兩側端，防止滑
    塊（或穿掣塊）滑脫軌道；系爭案與引證一、二之差異在於系爭案穿掣塊框槽底
    端設有一定位槽，供與簾布定位，而引證一、二之滑塊另一側形成一具間隙之掛
    勾，供與簾布定位。查系爭案與引證一、二雖皆屬工字軌道，然系爭案之穿掣塊
    與簾布之定位關係，較不易使簾布於鬆弛後由穿掣塊上脫出，但引證一、二之勾
    部結構因其形狀不完全封閉，故容易造成滑塊於移動至車窗一側之簾布鬆弛位置
    時，簾布與勾部間脫離，系爭案較之具有功效增進之處，難謂其不具進步性。(三)
    異議引證三為八十六年九月六日申請，八十八年四月一日審定公告之『汽車窗簾
    結構改良』專利案，其公告日期晚於系爭案申請日，並不適格於對系爭案主張不
    具進步性之論據，先予陳明。引證三與引證一、二之差別主要在於側型扣件，可
    適於當軌道作九十度直接黏固於擋風玻璃使用，故其與系爭案之異同點除該九十
    度特徵外餘如前所述，而引證三不具系爭案之穿掣塊定位槽特徵，其結構形狀與
    系爭案不同，難謂系爭案不具新穎性。」之理由，而以八十九年四月十八日以（
    八九）智專三(三)○五○四一字第○八九八九○○○六○八號專利異議審定書為「
    異議不成立」之處分。
  (三)原告不服，主張使窗簾布不易由定位槽脫出之技術，於系爭案申請日前既已存在
    ，並揭示於系爭案說明書所述之習知技術，且可見於訴願附件二之八十五年七月
    二十一月審定公告之第00000000號「汽車窗簾軌道之結構改良」新型專
    利案及附件三之七十八年八月十六日審定公告之第00000000號「汽車用
    窗簾軌道」新型專利案，其中Ｕ形扣件具有防止窗簾布脫落之頸部，系爭案穿掣
    塊於框槽底端設一防止簾布不易脫出之定位槽，並不具有進步性；又引證三雖未
    具有系爭案之穿掣塊中央框槽底端之定位槽，但該穿掣塊之定位槽技術，早已揭
    露於系爭案說明書所述之習知技術之穿掣塊之頸部（參照訴願附件二之習知技術
    ），及訴願附件三之Ｕ型扣之頸部，均是使簾布脫出之技術，系爭案不具有新穎
    性等語，向經濟部提起訴願，該部八十九年十月四日（八九）訴字第八九○八八
    八二二號決定略以經核訴願附件二、三未於異議程序中提出，與引證一、二及三
    不具關聯性乃屬新證據，或新理由，既未經被告審查，自非本件應予審究之範疇
    ，況查原告所引系爭案說明書所述之習知技術之穿掣塊，皆設有向外展開之翼片
    ，而穿掣塊皆須具備頸部以供穿掣塊於軌道中之滑行；然系爭案之穿掣塊不具有
    向外展開之翼片，是於穿設在簾布上之定位帶時，具簡便之效果，且系爭案穿掣
    塊所適用之軌道為工字型軌道，亦不同於該習知技術，難謂系爭案不具進步性。
    再者，引證三不具系爭案之穿擎塊定位槽特徵，其結構形狀與系爭案不同，難認
    系爭案不具新穎性，復因引證三公告日期晚於系爭案申請日，自不得資為系爭案
    不具進步性之論據等由駁回之。
  (四)茲原告仍執相同理由提起本件訴訟，並請求本院依職權命被告並通知參加人修正
    申請專利範圍部分，不應又將其昔用結構汽車窗簾之軌道、背膠、形框槽、帽蓋
    及穿掣塊之定位槽等構件再次擬為特徵等語，除原處分及訴願決定業已一一論明
    ，毋庸另行贅述外，經查：
    1.系爭案僅具單一項申請範圍，即第一項本身為獨立項且無附屬項，而記載於獨
      立項中之構成之必要技術內容、特點均為不可或缺之要件，亦即不能將構成必
      要技術內容之一部分內容宣示為其專利範圍，即如果獨立項之構成必要技術內
      容為 (a)＋ (b)＋ (c)，則不能主張僅以 (a)＋ (b)為其專利範圍，否則其屬
      範圍之擴大；故系爭案雖於申請專利範圍特徵中包含軌道、背膠、框槽、帽蓋
      、穿掣孔之定位槽、定位帶、穿孔及穿入構件，其實質等同於將部分構件置於
      特徵外，且保持所有構件及其連結關係不變；另查系爭案除各構件組成外，仍
      具有彼此連結關係，可有別於習用如引證各案技術。
    2.引證一「汽車窗簾軌道改良」專利案，係強調汽車窗簾「軌道」之改良，其特
      徵在於雙層軌道呈併排或長短距離，使依附之淡深色窗簾布隨天氣之不同而拉
      啟，申請專利範圍並未提及「滑塊」或「穿掣塊」部分，尚難執此專利案為系
      爭案不具新穎性之證據。
    3.引證二「汽車遮陽窗簾設計圖」著作物圖形，揭示如引證一之單軌設計之固定
      滑軌、滑塊及擋塊等結構，所能造成的創作目的及功效在於：使窗簾更加固定
      ，具備遮陽之功效，與系爭案之創作目的不同；雖引證二揭示有「滑塊」部分
      ，但其勾布簾處係呈如附圖四所示之勾狀，核與系爭案如附圖五所示之穿掣塊
      係「上端中央處設有一圓弧狀往內凹陷之框槽，框槽底端設一定位槽，可與窗
      簾之定位帶相對應」不同。系爭案與引證二之創作目的完全不同，其差異在於
      系爭案穿掣塊框槽底端設有一定位槽，供與簾布定位，較不易使簾布於鬆弛後
      由穿掣塊上脫出，而引證二之滑塊另一側形成一具間隙之掛勾，供與簾布定位
      ，因勾部形狀不完全封閉，容易造成滑塊於移動至車窗一側之簾布鬆弛位置時
      ，簾布與勾部間脫離，此為系爭案較之具有功效增進之處，且相對於如附圖六
      之習用技術，亦難謂不具進步性。
    4.引證三「汽車窗簾結構改良」專利案八十八年四月一日公告日期晚於系爭案申
      請日，並不適格於對系爭案主張不具進步性之論據。又原告於訴願時提出之附
      件二、三未於異議程序中提出，與引證一、二及三不具關聯性乃屬新證據，或
      新理由，既未經被告審查，自非本件應予審究之範疇，原告主張純屬證明系爭
      案習知技藝之補充證據，絕非新證據、新理由乙節，不足採取。
    5.另依專利法第一百零五條準用第二十二條第四項規定：「申請專利範圍，應具
      體指明申請專利範圍之標的、技術內容及特點。」可知記載於獨立項中之「構
      成之必要技術內容、特點」，乃為新型之不可或缺之要件。因此，新型獲准專
      利後，專利權人不得將獨立項所載事項之一部分，更正為非新型構成之必要技
      術內容、特點的事項，否則將擴大申請專利範圍。故系爭案並無修正其申請專
      利範圍之必要，原告請求本院依職權命被告並通知參加人修正申請專利範圍部
      分，尚乏依據。又本件事證已臻明確，本院認無將系爭案送請鑑定之必要，併
      此敘明。
  (五)綜上所述，系爭案應具新穎性及進步性，揆諸首揭規定及說明，被告為異議不成
    立之處分，於法並無違誤，訴願決定駁回之，亦無不合，均應予維持。原告徒執
    前詞，聲請撤銷原處分及一再訴願決定，為無理由，應予駁回。
據上論結，本件原告之訴為無理由，爰依行政訴訟法第九十八條第三項前段，判決如
主文。
中　　華　　民　　國　　　九十一　　年　　　一　　　　月　　　十　　　　日
                            臺 北 高 等 行 政 法 院  第二庭
                                           審 判 長  法  官  王立杰
                                                     法  官  黃本仁
                                                     法  官  陳雅香
右為正本係照原本作成。
如不服本判決，應於送達後二十日內，向本院提出上訴狀並表明上訴理由，如於本判
決宣示後送達前提起上訴者，應於判決送達後二十日內補提上訴理由書（須按他造人
數附繕本）。
中　　華　　民　　國　　　九十一　　年　　　一　　　　月　　　十六　　　日
                                                     書記官  鄭聚恩
